---
title: "R Notebook"
output: html_notebook
---

```{r bibliotecas}
library("tidyr")
library("dplyr")
library("ggplot2")
if(!require(cluster)) install.packages("cluster")
library("cluster")
library("randomForest")
library("neuralnet")
library("reticulate")
if(!require(rpart)) install.packages("rpart")
library(rpart)
library(rpart.plot)
if(!require(rpart.plot)) install.packages("rpart.plot")
#if(!require(fmsb)) install.packages("fmsb")
#library(fmsb)
#if(!require(scales)) install.packages("scales")
#library(scales)
#if(!require(igraph)) install.packages("igraph")
#library(igraph)
#if(!require(remotes))install.packages("remotes")
#remotes::install_github("araastat/reprtree")
if(!require(reprtree)) install.packages("reprtree")
library(reprtree)
if(!require(randomForestExplainer)) install.packages("randomForestExplainer")
library(randomForestExplainer)
if(!require(shiny)) install.packages("shiny")
if(!require(shinydashboard)) install.packages("shinydashboard")
if(!require(caret)) install.packages("caret")
library(caret)
```

# DATASETs Siniestros Viales
Voy a utilizar los datasets de los accidentes de tránsito y los vehículos involucrados entre los años 2018 y 2025 (septiembre ultima actalización) de la ciuda de Corrientes, provincia de Corrientes (Argentina). Estos sets de datos tienen una variable en común (id_feu).
origen de los sets de datos: https://datos.ciudaddecorrientes.gov.ar/dataset/observatorio-vial


```{r dataset accidentes}
url18 <- "https://raw.githubusercontent.com/macmario26/acciAnalitica/main/miProyectoFinal/acci_ctes_2018.csv"
url19 <- "https://raw.githubusercontent.com/macmario26/acciAnalitica/main/miProyectoFinal/acci_ctes_2019.csv"
url20 <- "https://raw.githubusercontent.com/macmario26/acciAnalitica/main/miProyectoFinal/acci_ctes_2020.csv"
url21 <- "https://raw.githubusercontent.com/macmario26/acciAnalitica/main/miProyectoFinal/acci_ctes_2021.csv"
url22 <- "https://raw.githubusercontent.com/macmario26/acciAnalitica/main/miProyectoFinal/acci_ctes_2022.csv"
url23 <- "https://raw.githubusercontent.com/macmario26/acciAnalitica/main/miProyectoFinal/acci_ctes_2023.csv"
url24 <- "https://raw.githubusercontent.com/macmario26/acciAnalitica/main/miProyectoFinal/acci_ctes_2024.csv"
url25 <- "https://raw.githubusercontent.com/macmario26/acciAnalitica/main/miProyectoFinal/acci_ctes_2025.csv"

dfAcci18 <- read.csv(url18, header = TRUE, sep = ",", stringsAsFactors = FALSE)
dfAcci19 <- read.csv(url19, header = TRUE, sep = ",", stringsAsFactors = FALSE)
dfAcci20 <- read.csv(url20, header = TRUE, sep = ",", stringsAsFactors = FALSE)
dfAcci21 <- read.csv(url21, header = TRUE, sep = ",", stringsAsFactors = FALSE)
dfAcci22 <- read.csv(url22, header = TRUE, sep = ",", stringsAsFactors = FALSE)
dfAcci23 <- read.csv(url23, header = TRUE, sep = ",", stringsAsFactors = FALSE)
dfAcci24 <- read.csv(url24, header = TRUE, sep = ",", stringsAsFactors = FALSE)
dfAcci25 <- read.csv(url25, header = TRUE, sep = ",", stringsAsFactors = FALSE)
```

# DATASETs vehiculos involucrados
```{r dataset vehiculos involucrados}
dfVehi18 <- read.csv("vehiculos_involucrados_2018.csv", header = TRUE, sep = ",", stringsAsFactors = FALSE)
dfVehi19 <- read.csv("vehiculos_involucrados_2019.csv", header = TRUE, sep = ",", stringsAsFactors = FALSE)
dfVehi20 <- read.csv("vehiculos_involucrados_2020.csv", header = TRUE, sep = ",", stringsAsFactors = FALSE)
dfVehi21 <- read.csv("vehiculos_involucrados_2021.csv", header = TRUE, sep = ",", stringsAsFactors = FALSE)
dfVehi22 <- read.csv("vehiculos_involucrados_2022.csv", header = TRUE, sep = ",", stringsAsFactors = FALSE)
dfVehi23 <- read.csv("vehiculos_involucrados_2023.csv", header = TRUE, sep = ",", stringsAsFactors = FALSE)
dfVehi24 <- read.csv("vehiculos_involucrados_2024.csv", header = TRUE, sep = ",", stringsAsFactors = FALSE)
dfVehi25 <- read.csv("vehiculos_involucrados_2025.csv", header = TRUE, sep = ",", stringsAsFactors = FALSE)
```


# Utilizo la función separate() para separar los datos de la columna "siniestro_fecha" en tres columnas

```{r SEPARANDO FECHAS}
dfAcci18 <- separate(dfAcci18, col = siniestro_fecha, into = c("anio", "mes", "dia"), sep = "-")
dfAcci19 <- separate(dfAcci19, col = siniestro_fecha, into = c("anio", "mes", "dia"), sep = "-")
dfAcci20 <- separate(dfAcci20, col = siniestro_fecha, into = c("anio", "mes", "dia"), sep = "-")
dfAcci21 <- separate(dfAcci21, col = siniestro_fecha, into = c("anio", "mes", "dia"), sep = "-")
dfAcci22 <- separate(dfAcci22, col = siniestro_fecha, into = c("anio", "mes", "dia"), sep = "-")
dfAcci23 <- separate(dfAcci23, col = siniestro_fecha, into = c("anio", "mes", "dia"), sep = "-")
dfAcci24 <- separate(dfAcci24, col = siniestro_fecha, into = c("anio", "mes", "dia"), sep = "-")
dfAcci25 <- separate(dfAcci25, col = siniestro_fecha, into = c("dia", "mes", "anio"), sep = "/")
```

## Elimino columna "modelo" que sólo está presente en el dataframe dfVehi19.
```{r}
## Elimino la columna "modelo" del dataframe dfVehi19 porque los demás no la tienen.
dfVehi19$modelo <- NULL
```


# Unificar los datasets
```{r unificar datasets}
dfAccis <- rbind(dfAcci18, dfAcci19, dfAcci20, dfAcci21, dfAcci22, dfAcci23, dfAcci24, dfAcci25)
dfVehi <- rbind(dfVehi18, dfVehi19, dfVehi20, dfVehi21, dfVehi22, dfVehi23, dfVehi24, dfVehi25)
```


## UNIFICO los 2 dataframe por "id_feu"
```{r unificando datasets}
dfAccis <- merge(dfAccis, dfVehi, by="id_feu")
```

## Algunas transformaciones
```{r transformaciones}
dfAccis$dia <- as.numeric(dfAccis$dia)
dfAccis$mes <- as.numeric(dfAccis$mes)
dfAccis$anio <- as.numeric(dfAccis$anio)
dfAccis <- dfAccis[dfAccis$tipo_siniestro_unico != "S/D",]
dfAccis <- dfAccis[ !dfAccis$tipo_involucrado %in% 
           c("Cuatriciclo", "Vehículos de movilidad personal"), ]
dfAccis <- dfAccis[!dfAccis$estado_fisico_ambiental %in%
            c("Mojada", "S/D", "S/D FisicoAmbiental", "Otro FisicoAmbiental"), ]
#Otro FisicoAmbiental, S/D, S/D FisicoAmbiental
```


# ANALISIS DATAFRAME
```{r}
summary(dfAccis)
str(dfAccis)
```
# Elimino columnas que no utilizaré o que están duplicadas en el Dataframe anterior
```{r}
## Elimino la columna "modelo" del dataframe dfVehi19 porque los demás no la tienen.
dfVehi$provincia <- NULL
dfVehi$id_provincia <- NULL
dfVehi$otro_tipo_involucrado <- NULL
dfVehi$tipo_servicio_vehiculo <- NULL
dfVehi$otro_tipo_involucrado <- NULL
dfVehi$tipo_vehiculo_de_movilidad_personal <- NULL
dfVehi$tipo_de_bicicleta <- NULL
dfVehi$tipo_de_transporte_de_carga <- NULL
dfVehi$tipo_traccion_a_sangre <- NULL
dfVehi$sustancias_peligrosas <- NULL
dfVehi$tipo_transporte_pasajeros <- NULL
dfVehi$siniestro_fecha <- NULL
```
# NORMALIZAR y CREAR DATAFRAME PARA TESTEO Y ENTRENAMIENTO

## ENTRENAMIENTO Y TESTEO. 
Se utiliza la función "sample" para generar una muestra con el 60% de los datos, sin reemplazo
Training (60-80% del dataframe) se usa para que el modelo aprenda.
Testing (40-20% del dataframe) se usa para evaluar que tan bien generealiza el modelo
```{r}
##TESTING y TRANING
set.seed(326)
n <- nrow(dfAccis)
muestra <- sample(x=1:n, size = n*.6, replace = FALSE)
dfTraining <- dfAccis[muestra,]
dfTesting <- dfAccis[-muestra,]
```



# GRAFICO DE LINEAS MES A MES POR AÑO

Utilizo la función .group_by para agrupar los datos de un DataFrame según una o más columnas, para luego aplicar una operación de agregación (suma, promedio, conteo, etc.) sobre cada grupo.

**group_by(mes, anio)** → arma grupos por mes y año. **summarise(...)** → calcula la suma de vehiculos en cada grupo. **.groups** = "drop" → le dice a summarise qué hacer con la agrupación después del cálculo. \### Valores posibles de .groups **"drop"** ➝ El resultado ya no queda agrupado. (Es lo más común, porque después de resumir ya querés un dataframe plano).

**"drop_last" (default si agrupás por varias variables)** ➝ Elimina solo la última variable usada en group_by, pero mantiene agrupación por las demás. Ej: si agrupaste por anio, mes, al resumir queda aún agrupado por anio.

**"drop_keep"** ➝ Mantiene exactamente la misma agrupación que tenías antes.

**"keep"** ➝ Igual que "drop_keep", es decir, mantiene todos los grupos.

Establece la estética (**aes**): x = mes → el eje horizontal es el número de mes (1–12). y = total_vehiculos → el eje vertical es la cantidad de vehículos involucrados. color = as.factor(anio) → cada año se dibuja en un color distinto.

group = anio → asegura que los puntos de un mismo año se unan con una línea (si no, podría unir todos los puntos sin diferenciar año).

```{r accidentes por año}
#set.seed(32)

dfAccisMesAnio <- dfTraining %>%
  group_by(mes, anio) %>% #agrupa primero por mes y luego por año
  summarise(total_vehiculos = sum(vehiculos, na.rm = TRUE), .groups = "drop")

ggplot(dfAccisMesAnio, aes(x=mes, y=total_vehiculos, color = as.factor(anio), group=anio))+
  geom_line(size=1)+
  geom_point(size=1.2)+
  scale_x_continuous(breaks=1:12, labels = c("ene", "feb", "mar", "abr", "may", "jun", "jul", "agos", "sept", "oct", "nov", "dic"))+
  #scale_color_continuous(low="green", high="red")+
  labs(
    title="vehiculos involucrados en accidentes mes a mes, por año",
    x="meses del año",
    y="vehiculos",
    color="año"
  )+
  theme_minimal()
```

# ANALISIS DEL RIESGO DE DAÑO HUMANO POR ACCIDENTES DE TRANSITO Y ANALISIS DE LAS VARIABLES
# ANALISIS DE "cp" PARA VARIABLES OBJETIVOS: heridos+fallecidos
```{r analisis cp siniestralidad}
set.seed(326)

modeloSiniestralidad <- rpart(heridos+fallecidos ~ luminosidad+tipo_siniestro_unico+tipo_involucrado+zona_ocurrencia+via_publica+numero_ocupantes+uso_vehiculo+material_de_la_calzada+estado_fisico_ambiental+vehiculos, data = dfTraining, method = "anova")

printcp(modeloSiniestralidad)
plotcp(modeloSiniestralidad)
```
# ANALISIS DE "cp" PARA VARIABLES OBJETIVOS: ilesos
```{r analisis cp ilesos}
set.seed(326)

modeloIlesos <- rpart(ilesos ~ luminosidad+tipo_siniestro_unico+tipo_involucrado+zona_ocurrencia+via_publica+numero_ocupantes+uso_vehiculo+material_de_la_calzada+estado_fisico_ambiental+vehiculos, data = dfTraining, method = "anova")

printcp(modeloIlesos)
plotcp(modeloIlesos)

```


# ARBOL DE DECISION
```{r ARBOL DE DECISION METODO REGRESION}
set.seed(326)
controles <- rpart.control(maxdepth = 6,cp=0.023929)
modelo <- rpart(heridos~mes+luminosidad+tipo_siniestro_unico+tipo_involucrado+zona_ocurrencia+via_publica+numero_ocupantes+uso_vehiculo+material_de_la_calzada+estado_fisico_ambiental+vehiculos, data = dfTraining, method = "anova", control = controles)
#print(modelo)

#mi paleta de colores
miPaleta <- c("#00FF7F","#00CED1","#FFF032")
  
rpart.plot(modelo,
           #type = 3,
           #extra=104,
           box.palette = miPaleta,
           main="Arbol de decisión")
```


# RESUMEN NODOS ARBOL DE DECISION
```{r resumen nodos}
modelo
resumen <- modelo$frame[modelo$frame$var=="<leaf>", c("yval", "n", "dev")]
resumen$porcentaje <- round(resumen$n/sum(resumen$n)*100,1)
resumen
```
### PREDICTOR ###
```{r predictor}
miPredictor <- predict(modelo, newdata=dfTesting)
table(miPredictor)
```

==========================================
## ARBOL DE DECISION // METHOD: CLASS ##
==========================================
```{r analisis cp ilesos}
set.seed(332)

modeloClass <- rpart(tipo_siniestro_unico ~ mes+luminosidad+tipo_involucrado+zona_ocurrencia+via_publica+numero_ocupantes+uso_vehiculo+material_de_la_calzada+estado_fisico_ambiental, data = dfTraining, method = "class")

printcp(modeloClass)
plotcp(modeloClass)

```
```

=================================
## PLOTEO ARBOL // METHOD CLASS ##
=================================
```{r}

set.seed(32)
controles <- rpart.control(maxdepth = 7,cp=0.01, cex = 0.1)
modeloClass <- rpart(tipo_involucrado ~ luminosidad+tipo_siniestro_unico+zona_ocurrencia+via_publica+numero_ocupantes+uso_vehiculo+material_de_la_calzada+estado_fisico_ambiental, data = dfTraining, method = "class", control = controles)
#print(modelo)

#mi paleta de colores
#miPaleta <- c("#00FF7F","#00CED1","#FFF032")
  
rpart.plot(modeloClass,
           #type = 3,
           #extra=104,
           box.palette=list("Oranges", "Grays", "#00FF7F"),
           main="Arbol de decisión")

modeloClass
resumen <- modeloClass$frame[modeloClass$frame$var=="<leaf>", c("yval", "n", "dev")]
resumen$porcentaje <- round(resumen$n/sum(resumen$n)*100,1)
resumen

```



#BOXPLOT
```{r boxplot}
#dfTraining$severidad <- ifelse(dfTraining$fallecidos>0, "si", "no")
#dfTraining$severidad <- factor(dfTraining$siniestralidad)
#mi paleta de colores
miPaleta <- c("#00FF7F","#00CED1","#F4A460", "#FFF032")
boxplot(heridos+fallecidos~luminosidad,
        data=dfTraining,
        main="BOX PLOT",
        xlab = "luminosidad",
        ylab= "severidad",
        col = miPaleta
        #vertical=FALSE
        )
```



### SHINY ####

```{r mi dashboard}

ui <- fluidPage(
  titlePanel("Análisis de Riesgo de Daño Humano por Accidentes de Tránsito"),

  sidebarLayout(
    sidebarPanel(
      sliderInput("cp",
                  "Complejidad (cp) Árbol de Regresión",
                  min = 0.001, max = 0.05, value = 0.020303, step = 0.001),
      sliderInput("depth",
                  "Profundidad máxima del árbol",
                  min = 2, max = 10, value = 6)
    ),

    mainPanel(
      tabsetPanel(
        tabPanel("Accidentes por Año", plotOutput("lineas")),
        tabPanel("CP Siniestralidad",
                 verbatimTextOutput("cpSin"),
                 plotOutput("plotCpSin")),
        tabPanel("CP Ilesos",
                 verbatimTextOutput("cpIle"),
                 plotOutput("plotCpIle")),
        tabPanel("Árbol de Decisión", plotOutput("arbol")),
        tabPanel("Resumen Nodos", tableOutput("nodos")),
        tabPanel("Predicción", tableOutput("pred")),
        tabPanel("Boxplot", plotOutput("box"))
      )
    )
  )
)

server <- function(input, output) {

  # =======================
  # Accidentes por mes/año
  # =======================
  output$lineas <- renderPlot({
    dfAcc <- dfTraining %>%
      group_by(mes, anio) %>%
      summarise(total_vehiculos = sum(vehiculos, na.rm = TRUE),
                .groups = "drop")

    ggplot(dfAcc, aes(x = mes, y = total_vehiculos,
                      color = as.factor(anio), group = anio)) +
      geom_line(size = 1) +
      geom_point(size = 1.2) +
      scale_x_continuous(
        breaks = 1:12,
        labels = c("ene","feb","mar","abr","may","jun",
                   "jul","agos","sept","oct","nov","dic")
      ) +
      labs(
        title = "Vehículos involucrados en accidentes",
        x = "Mes",
        y = "Vehículos",
        color = "Año"
      ) +
      theme_minimal()
  })

  # =======================
  # CP Siniestralidad
  # =======================
  modeloSiniestralidad <- reactive({
    rpart(
      heridos + fallecidos ~ mes + luminosidad + tipo_siniestro_unico +
        tipo_involucrado + zona_ocurrencia + via_publica +
        nombre_via + numero_ocupantes + uso_vehiculo +
        material_de_la_calzada + estado_fisico_ambiental + vehiculos,
      data = dfTraining,
      method = "anova"
    )
  })

  output$cpSin <- renderPrint({
    printcp(modeloSiniestralidad())
  })

  output$plotCpSin <- renderPlot({
    plotcp(modeloSiniestralidad())
  })

  # =======================
  # CP Ilesos
  # =======================
  modeloIlesos <- reactive({
    rpart(
      ilesos ~ mes + luminosidad + tipo_siniestro_unico +
        tipo_involucrado + zona_ocurrencia + via_publica +
        numero_ocupantes + uso_vehiculo +
        material_de_la_calzada + estado_fisico_ambiental + vehiculos,
      data = dfTraining,
      method = "anova"
    )
  })

  output$cpIle <- renderPrint({
    printcp(modeloIlesos())
  })

  output$plotCpIle <- renderPlot({
    plotcp(modeloIlesos())
  })

  # =======================
  # Árbol principal
  # =======================
  modelo <- reactive({
    rpart(
      heridos ~ mes + luminosidad + tipo_siniestro_unico +
        tipo_involucrado + zona_ocurrencia + via_publica +
        numero_ocupantes + uso_vehiculo +
        material_de_la_calzada + estado_fisico_ambiental + vehiculos,
      data = dfTraining,
      method = "anova",
      control = rpart.control(
        maxdepth = input$depth,
        cp = input$cp
      )
    )
  })

  output$arbol <- renderPlot({
    miPaleta <- c("#00FF7F", "#00CED1", "#FFF032")
    rpart.plot(modelo(),
               box.palette = miPaleta,
               main = "Árbol de Decisión (Regresión)")
  })

  # =======================
  # Resumen nodos
  # =======================
  output$nodos <- renderTable({
    m <- modelo()
    resumen <- m$frame[m$frame$var == "<leaf>", c("yval", "n", "dev")]
    resumen$porcentaje <- round(resumen$n / sum(resumen$n) * 100, 1)
    resumen
  })

  # =======================
  # Predicción
  # =======================
  output$pred <- renderTable({
    miPredictor <- predict(modelo(), newdata = dfTesting)
    data.frame(prediccion = miPredictor)
    table(miPredictor)
  })

  # =======================
  # Boxplot
  # =======================
  output$box <- renderPlot({
    miPaleta <- c("#00FF7F","#00CED1","#F4A460","#FFF032")
    boxplot(heridos + fallecidos ~ luminosidad,
            data = dfTraining,
            main = "Heridos + Fallecidos según Luminosidad",
            xlab = "Luminosidad",
            ylab = "Severidad",
            col = miPaleta)
  })
}

shinyApp(ui, server)


```




