---
title: "R Notebook"
output: html_notebook
editor_options: 
  markdown: 
    wrap: 72
---

============================ \
## PRESENTACIÓN DEL TRABAJO
============================ En mi carácter de Licenciado en
Criminalística, en el presente trabajo me propongo analizar los factores
que influyen en los accidentes de tránsito ocurridos en la ciudad de
Corrientes entre los años 2018 y 2025. Para ello se utilizarán datos
reales y oficiales provenientes del Observatorio Vial de la
Municipalidad local, lo que garantiza validez empírica y relevancia
institucional.

Con el propósito de identificar patrones y relaciones entre las
variables intervinientes, se emplearán modelos de Árboles de Decisión,
aplicando los métodos class (clasificación) y anova (regresión), los
cuales permiten interpretar de manera clara los factores asociados a la
ocurrencia y gravedad de los siniestros viales.

============ \
## OBJETIVO
============ 
Analizar los factores que
influyen en la gravedad de los accidentes de tránsito en la ciudad de
Corrientes mediante modelos de árboles de decisión, con el fin de
identificar variables determinantes y desarrollar modelos predictivos
que contribuyan a comprender y prevenir siniestros con víctimas.

Asimismo, los resultados obtenidos podrán servir como insumo para el
diseño de estrategias de prevención y la eventual implementación de
políticas públicas orientadas a mejorar la seguridad vial, optimizar la
circulación vehicular y reducir la siniestralidad.

## ORIGEN DE MI CONJUNTO DE DATOS:

url (dataset):
<https://datos.ciudaddecorrientes.gov.ar/dataset/observatorio-vial>

```{r LIBRERIAS}
library("tidyr")
library("dplyr")
library("ggplot2")
if(!require(cluster)) install.packages("cluster")
library("cluster")
if(!require(rpart.plot)) install.packages("rpart.plot")
library(rpart.plot)
if(!require(plotly)) install.packages("plotly")
library(plotly)

#if(!require(reprtree)) install.packages("reprtree")
#library(reprtree)
if(!require(shiny)) install.packages("shiny")
if(!require(shinydashboard)) install.packages("shinydashboard")
if(!require(caret)) install.packages("caret")
library(caret)
if(!require (tidyverse)) install.packages("tidyverse")
library(tidyverse)
if(!require(factoextra)) install.packages("factoextra")
library(factoextra)

```

# DATASETs Siniestros Viales

Voy a utilizar los datasets de los accidentes de tránsito y los
vehículos involucrados entre los años 2018 y 2025 (septiembre ultima
actalización) de la ciuda de Corrientes, provincia de Corrientes
(Argentina). Estos sets de datos tienen una variable en común (id_feu).
origen de los sets de datos:

<https://datos.ciudaddecorrientes.gov.ar/dataset/observatorio-vial>

```{r dataset accidentes}
url_dfAcci18 <- "https://raw.githubusercontent.com/macmario26/acciAnalitica/refs/heads/main/miProyectoFinal/acci_ctes_2018.csv"
url_dfAcci19 <- "https://raw.githubusercontent.com/macmario26/acciAnalitica/refs/heads/main/miProyectoFinal/acci_ctes_2019.csv"
url_dfAcci20 <- "https://raw.githubusercontent.com/macmario26/acciAnalitica/refs/heads/main/miProyectoFinal/acci_ctes_2020.csv"
url_dfAcci21 <- "https://raw.githubusercontent.com/macmario26/acciAnalitica/refs/heads/main/miProyectoFinal/acci_ctes_2021.csv"
url_dfAcci22 <- "https://raw.githubusercontent.com/macmario26/acciAnalitica/refs/heads/main/miProyectoFinal/acci_ctes_2022.csv"
url_dfAcci23 <- "https://raw.githubusercontent.com/macmario26/acciAnalitica/refs/heads/main/miProyectoFinal/acci_ctes_2023.csv"
url_dfAcci24 <- "https://raw.githubusercontent.com/macmario26/acciAnalitica/refs/heads/main/miProyectoFinal/acci_ctes_2024.csv"
url_dfAcci25 <- "https://raw.githubusercontent.com/macmario26/acciAnalitica/refs/heads/main/miProyectoFinal/acci_ctes_2025.csv"


dfAcci18 <- read.csv(url_dfAcci18, header = TRUE, sep = ",", stringsAsFactors = FALSE)
dfAcci19 <- read.csv(url_dfAcci19, header = TRUE, sep = ",", stringsAsFactors = FALSE)
dfAcci20 <- read.csv(url_dfAcci20, header = TRUE, sep = ",", stringsAsFactors = FALSE)
dfAcci21 <- read.csv(url_dfAcci21, header = TRUE, sep = ",", stringsAsFactors = FALSE)
dfAcci22 <- read.csv(url_dfAcci22, header = TRUE, sep = ",", stringsAsFactors = FALSE)
dfAcci23 <- read.csv(url_dfAcci23, header = TRUE, sep = ",", stringsAsFactors = FALSE)
dfAcci24 <- read.csv(url_dfAcci24, header = TRUE, sep = ",", stringsAsFactors = FALSE)
dfAcci25 <- read.csv(url_dfAcci25, header = TRUE, sep = ",", stringsAsFactors = FALSE)
```

# DATASETs vehiculos involucrados

```{r dataset vehiculos involucrados}
url_dfVehi18 <- "https://raw.githubusercontent.com/macmario26/acciAnalitica/refs/heads/main/miProyectoFinal/vehiculos_involucrados_2018.csv"
url_dfVehi19 <- "https://raw.githubusercontent.com/macmario26/acciAnalitica/refs/heads/main/miProyectoFinal/vehiculos_involucrados_2019.csv"
url_dfVehi20 <- "https://raw.githubusercontent.com/macmario26/acciAnalitica/refs/heads/main/miProyectoFinal/vehiculos_involucrados_2020.csv"
url_dfVehi21 <- "https://raw.githubusercontent.com/macmario26/acciAnalitica/refs/heads/main/miProyectoFinal/vehiculos_involucrados_2021.csv"
url_dfVehi22 <- "https://raw.githubusercontent.com/macmario26/acciAnalitica/refs/heads/main/miProyectoFinal/vehiculos_involucrados_2022.csv"
url_dfVehi23 <- "https://raw.githubusercontent.com/macmario26/acciAnalitica/refs/heads/main/miProyectoFinal/vehiculos_involucrados_2023.csv"
url_dfVehi24 <- "https://raw.githubusercontent.com/macmario26/acciAnalitica/refs/heads/main/miProyectoFinal/vehiculos_involucrados_2024.csv"
url_dfVehi25 <- "https://raw.githubusercontent.com/macmario26/acciAnalitica/refs/heads/main/miProyectoFinal/vehiculos_involucrados_2025.csv"

dfVehi18 <- read.csv(url_dfVehi18, header = TRUE, sep = ",", stringsAsFactors = FALSE)
dfVehi19 <- read.csv(url_dfVehi19, header = TRUE, sep = ",", stringsAsFactors = FALSE)
dfVehi20 <- read.csv(url_dfVehi20, header = TRUE, sep = ",", stringsAsFactors = FALSE)
dfVehi21 <- read.csv(url_dfVehi21, header = TRUE, sep = ",", stringsAsFactors = FALSE)
dfVehi22 <- read.csv(url_dfVehi22, header = TRUE, sep = ",", stringsAsFactors = FALSE)
dfVehi23 <- read.csv(url_dfVehi23, header = TRUE, sep = ",", stringsAsFactors = FALSE)
dfVehi24 <- read.csv(url_dfVehi24, header = TRUE, sep = ",", stringsAsFactors = FALSE)
dfVehi25 <- read.csv(url_dfVehi25, header = TRUE, sep = ",", stringsAsFactors = FALSE)
```

# Utilizo la función separate() para separar los datos de la columna "siniestro_fecha" en tres columnas

```{r SEPARANDO FECHAS}
dfAcci18 <- separate(dfAcci18, col = siniestro_fecha, into = c("anio", "mes", "dia"), sep = "-")
dfAcci19 <- separate(dfAcci19, col = siniestro_fecha, into = c("anio", "mes", "dia"), sep = "-")
dfAcci20 <- separate(dfAcci20, col = siniestro_fecha, into = c("anio", "mes", "dia"), sep = "-")
dfAcci21 <- separate(dfAcci21, col = siniestro_fecha, into = c("anio", "mes", "dia"), sep = "-")
dfAcci22 <- separate(dfAcci22, col = siniestro_fecha, into = c("anio", "mes", "dia"), sep = "-")
dfAcci23 <- separate(dfAcci23, col = siniestro_fecha, into = c("anio", "mes", "dia"), sep = "-")
dfAcci24 <- separate(dfAcci24, col = siniestro_fecha, into = c("anio", "mes", "dia"), sep = "-")
dfAcci25 <- separate(dfAcci25, col = siniestro_fecha, into = c("dia", "mes", "anio"), sep = "/")
```

## Elimino columna "modelo" que sólo está presente en el dataframe dfVehi19.

```{r}
## Elimino la columna "modelo" del dataframe dfVehi19 porque los demás no la tienen.
dfVehi19$modelo <- NULL
```

# Unificar los datasets de Acci y Vehiculos 

```{r unificar datasets}
dfAccis <- rbind(dfAcci18, dfAcci19, dfAcci20, dfAcci21, dfAcci22, dfAcci23, dfAcci24, dfAcci25)
dfVehi <- rbind(dfVehi18, dfVehi19, dfVehi20, dfVehi21, dfVehi22, dfVehi23, dfVehi24, dfVehi25)
```

# Elimino columnas que no utilizaré o que están duplicadas en el Dataframe anterior

```{r Elimino variables repetidas}

dfAccis$provincia.x <- NULL
dfAccis$id_provincia.x <- NULL
dfAccis$departamento <- NULL
dfAccis$id_departamento <- NULL
dfAccis$localidad <- NULL
dfAccis$banquinas <- NULL
dfAccis$barreras_de_seguridad <- NULL
dfAccis$division_fisica_de_la_via <- NULL
dfAccis$division_fisica_de_la_via_otro <- NULL
dfVehi$provincia <- NULL
dfVehi$id_provincia <- NULL
dfVehi$otro_tipo_involucrado <- NULL
dfVehi$tipo_servicio_vehiculo <- NULL
dfVehi$otro_tipo_involucrado <- NULL
dfVehi$tipo_vehiculo_de_movilidad_personal <- NULL
dfVehi$tipo_de_bicicleta <- NULL
dfVehi$tipo_de_transporte_de_carga <- NULL
dfVehi$tipo_traccion_a_sangre <- NULL
dfVehi$sustancias_peligrosas <- NULL
dfVehi$tipo_transporte_pasajeros <- NULL
dfVehi$siniestro_fecha <- NULL
```


## Algunas transformaciones

```{r transformaciones}
dfAccis$dia <- as.numeric(dfAccis$dia)
dfAccis$mes <- as.numeric(dfAccis$mes)
dfAccis$anio <- as.numeric(dfAccis$anio)
dfAccis <- dfAccis[dfAccis$tipo_siniestro_unico != "S/D",]

# Se agruparon categorías de baja frecuencia en “Otros” para evitar ruido estadístico y mejorar la estabilidad del modelo.

dfVehi$tipo_involucrado[dfVehi$tipo_involucrado %in% 
           c("Cuatriciclo", "Vehículos de movilidad personal")] <- "Otro"
dfAccis$estado_fisico_ambiental[dfAccis$estado_fisico_ambiental %in%
            c("Mojada", "S/D", "S/D FisicoAmbiental", "Otro FisicoAmbiental", "S/D, S/D FisicoAmbiental", "Mojada, S/D")] <- "Otros"
dfAccis$estado_fisico_ambiental[dfAccis$estado_fisico_ambiental %in%
            c("Despejada, Seca")] <- "Seca"
dfVehi$tipo_involucrado[dfVehi$tipo_involucrado %in%
            c("otro")] <- "otros"

dfAccis$estado_fisico_ambiental <- as.factor(dfAccis$estado_fisico_ambiental)
dfVehi$tipo_involucrado <- as.factor(dfVehi$tipo_involucrado)

```


# UNIFICAR los datasets dfAccis y dfVehi mediante la función merge() mediante sus "id_feu"

```{r unificando datasets}
dfUnificado <- merge(dfAccis, dfVehi, by="id_feu")
```

# ANALISIS DATAFRAME

```{r}
print("### summary ###")
summary(dfUnificado)
print("### str ###")
str(dfUnificado)
print("### colSums(is.na) ###")
colSums(is.na(dfUnificado))
print("### dim(dfAccis) ###")
print(dim(dfUnificado))
print("### colnames(dfAccis) ###")
print(colnames(dfUnificado))
```


## ENTRENAMIENTO Y TESTEO.

Se utiliza la función "sample" para generar una muestra con el 60% de
los datos, sin reemplazo Training (60-80% del dataframe) se usa para que
el modelo aprenda. Testing (40-20% del dataframe) se usa para evaluar
que tan bien generealiza el modelo

```{r}
##TESTING y TRANING
set.seed(326)
n <- nrow(dfUnificado)
muestra <- sample(x=1:n, size = n*.6, replace = FALSE)
dfTraining <- dfUnificado[muestra,]
dfTesting <- dfUnificado[-muestra,]
```

# GRAFICO DE LINEAS MES A MES POR AÑO

Utilizo la función .group_by para agrupar los datos de un DataFrame
según una o más columnas, para luego aplicar una operación de agregación
(suma, promedio, conteo, etc.) sobre cada grupo.

**group_by(mes, anio)** → arma grupos por mes y año. **summarise(...)**
→ calcula la suma de vehiculos en cada grupo. **.groups** = "drop" → le
dice a summarise qué hacer con la agrupación después del cálculo. \###
Valores posibles de .groups **"drop"** ➝ El resultado ya no queda
agrupado. (Es lo más común, porque después de resumir ya querés un
dataframe plano).

**"drop_last" (default si agrupás por varias variables)** ➝ Elimina solo
la última variable usada en group_by, pero mantiene agrupación por las
demás. Ej: si agrupaste por anio, mes, al resumir queda aún agrupado por
anio.

**"drop_keep"** ➝ Mantiene exactamente la misma agrupación que tenías
antes.

**"keep"** ➝ Igual que "drop_keep", es decir, mantiene todos los grupos.

Establece la estética (**aes**): x = mes → el eje horizontal es el
número de mes (1–12). y = total_vehiculos → el eje vertical es la
cantidad de vehículos involucrados. color = as.factor(anio) → cada año
se dibuja en un color distinto.

group = anio → asegura que los puntos de un mismo año se unan con una
línea (si no, podría unir todos los puntos sin diferenciar año).

```{r accidentes por año}
#set.seed(32)

dfAccisMesAnio <- dfTraining %>%
  group_by(mes, anio) %>% #agrupa primero por mes y luego por año
  summarise(total_vehiculos = sum(vehiculos, na.rm = TRUE), .groups = "drop")

ggplot(dfAccisMesAnio, aes(x=mes, y=total_vehiculos, color = as.factor(anio), group=anio))+
  geom_line(size=1)+
  geom_point(size=1.2)+
  scale_x_continuous(breaks=1:12, labels = c("ene", "feb", "mar", "abr", "may", "jun", "jul", "agos", "sept", "oct", "nov", "dic"))+
  #scale_color_continuous(low="green", high="red")+
  labs(
    title="vehiculos involucrados en accidentes mes a mes, por año",
    x="meses del año",
    y="vehiculos",
    color="año"
  )+
  theme_minimal()
```

# ANALISIS DEL RIESGO DE DAÑO HUMANO POR ACCIDENTES DE TRANSITO Y ANALISIS DE LAS VARIABLES

# ANALISIS DE "cp" PARA VARIABLES OBJETIVOS: heridos+fallecidos

```{r analisis cp siniestralidad}
set.seed(326)

modeloSiniestralidad <- rpart(heridos + fallecidos ~ luminosidad + tipo_siniestro_unico + tipo_involucrado + zona_ocurrencia + via_publica + numero_ocupantes + uso_vehiculo + material_de_la_calzada + estado_fisico_ambiental + vehiculos, data = dfTraining, method = "anova")

printcp(modeloSiniestralidad)
plotcp(modeloSiniestralidad)
```

# ANALISIS DE "cp" PARA VARIABLES OBJETIVOS: ilesos

```{r analisis cp ilesos}
set.seed(326)

modeloIlesos <- rpart(ilesos ~ luminosidad+tipo_siniestro_unico+tipo_involucrado, data = dfTraining, method = "anova")

printcp(modeloIlesos)
plotcp(modeloIlesos)

```

# ARBOL DE DECISION (METODO REGRESION)

```{r ARBOL DE DECISION METODO REGRESION}
set.seed(326)
controles <- rpart.control(maxdepth = 4,cp=0.024)
modeloIlesos <- rpart(ilesos~mes+luminosidad+tipo_siniestro_unico+tipo_involucrado+zona_ocurrencia+via_publica+numero_ocupantes+uso_vehiculo+material_de_la_calzada+estado_fisico_ambiental, data = dfTraining, method = "anova", control = controles)
#print(modelo)

#mi paleta de colores
miPaleta <- c("#00FF7F","#00CED1","#FFF032")
  
rpart.plot(modeloIlesos,
           #type = 3,
           #extra=103,
           box.palette = miPaleta,
           main="Arbol de decisión")
```


# RESUMEN NODOS ARBOL DE DECISION

```{r resumen nodos arbol ilesos}
modeloIlesos
resumen <- modeloIlesos$frame[modeloIlesos$frame$var=="<leaf>", c("yval", "n", "dev")]
resumen$porcentaje <- round(resumen$n/sum(resumen$n)*100,1)
resumen
```

### PREDICTOR

```{r predictor}
miPredictor <- predict(modeloIlesos, newdata=dfTesting)
table(miPredictor)
```

========================================== \
## ARBOL DE DECISION // METHOD: CLASS ## 
==========================================

```{r analisis cp ilesos}
set.seed(332)

modeloClass <- rpart(tipo_involucrado ~ mes+luminosidad+tipo_siniestro_unico+zona_ocurrencia+via_publica+numero_ocupantes+cantidad_de_involucrados+uso_vehiculo+material_de_la_calzada+estado_fisico_ambiental, data = dfTraining, method = "class")

printcp(modeloClass)
plotcp(modeloClass)

```

================================= \
## PLOTEO ARBOL // METHOD CLASS ##
=================================

```{r ploteo arbol metodo class}

set.seed(32)
controles <- rpart.control(maxdepth = 6,cp=0.01, cex = 0.1)
modeloClass <- rpart(tipo_involucrado ~   luminosidad+tipo_siniestro_unico+zona_ocurrencia+via_publica+numero_ocupantes+cantidad_de_involucrados+uso_vehiculo+material_de_la_calzada+estado_fisico_ambiental, data = dfTraining, method = "class", control = controles)
#print(modelo)

#mi paleta de colores
#miPaleta <- c("#00FF7F","#00CED1","#FFF032")
  
rpart.plot(modeloClass,
           #type = 3,
           #extra=104,
           box.palette=list("Oranges", "Grays", "#00FF7F"),
           main="Arbol de decisión")

modeloClass
resumen <- modeloClass$frame[modeloClass$frame$var=="<leaf>", c("yval", "n", "dev")]
resumen$porcentaje <- round(resumen$n/sum(resumen$n)*100,1)
resumen

```

#ARBOL PODADO

```{r poda arbol class}
modeloClass_podado <- prune(modeloClass, cp=0.01)
ploteoArbolPodado <- rpart.plot(modeloClass_podado) 
```

```{r resumen nodos arbol clasificacion}
modeloClass_podado
resumen <- modeloClass_podado$frame[modeloClass_podado$frame$var=="<leaf>", c("yval", "n", "dev")]
resumen$porcentaje <- round(resumen$n/sum(resumen$n)*100,1)
resumen
```

### PREDICTOR

```{r predictor}
miPredictor <- predict(modeloClass_podado, newdata=dfTesting, type = "class")
table(miPredictor)
```






